【裁判字號】    97,上訴,3066
【裁判日期】    970718
【裁判案由】    毒品危害防制條例
【裁判全文】
臺灣高等法院刑事判決                97年度上訴字第3066號
上  訴  人  臺灣臺北地方法院檢察署檢察官
被      告  甲○○
                    1樓
上列上訴人因被告違反毒品危害防制條例案件，不服臺灣臺北地
方法院97年度訴字第628號，中華民國97年5月30日第一審判決（
起訴案號：臺灣臺北地方法院檢察署97年度毒偵字第798 號），
提起上訴，本院判決如下：
    主  文
上訴駁回。
    理  由
一、按依92年7月9日修正公布，93年1月9日施行之毒品危害防制
    條例第20條、第23條規定，係就施用第一級、第二級毒品者
    ，所為係「初犯」、「五年內再犯」或「五年後再犯」，而
    異其刑事處遇程序，其規定「初犯」施用第一、二級毒品之
    被告或少年，經觀察、勒戒或強制戒治後，應為不起訴處分
    或不付審理之裁定，亦即以觀察、勒戒或強制戒治之保安處
    分代替刑事訴追；經觀察、勒戒或強制戒治執行完畢釋放後
    五年內再犯者，則依法追訴或裁定交付審理；至於觀察、勒
    戒或強制戒治執行完畢釋放後「五年後再犯」者，亦適用「
    初犯」以保安處分代替刑事訴追之程序。其立法理由係以施
    用第一級或第二級毒品者，具「病患性犯人」之特質，故對
    「初犯」者，送觀察、勒戒，以戒除其身癮，或進一步施以
    強制戒治，戒除其心癮；經觀察、勒戒或強制戒治執行完畢
    釋放後「五年後再犯」者，因前所實施之觀察、勒戒或強制
    戒治已收五年之遮斷效果，足以戒除其毒癮，故仍適用「初
    犯」以保安處分代替刑事訴追程序。至經觀察、勒戒或強制
    戒治執行完畢釋放後「五年內再犯」者，因其再犯率甚高，
    原實施之觀察、勒戒及強制戒治既已無法收其實效，爰依法
    追訴或裁定交付審理。故施用第一級、第二級毒品者，除曾
    經觀察、勒戒或強制戒治執行完畢後五年內再犯之情形外，
    均仍得適用以保安處分代替刑事訴追程序之規定，並不限於
    初犯施用毒品者。倘初犯施用毒品罪後，雖於五年內第二次
    再犯，然因時值毒品危害防制條例修正之前，而嗣於該條例
    修正公布並施行後，始第三次（或第三次以上）再犯，且其
    行為時距第二次再犯，經觀察、勒戒或強制戒治執行完畢釋
    放時之間隔已滿五年者，依其第二次再犯經保安處分執行完
    畢釋放後五年內未曾再犯之情形以觀，核與初犯經保安處分
    執行完畢釋放後「五年內再犯」者，其再犯率高，原實施之
    觀察、勒戒及強制戒治已無法收其實效之情形迥不相侔，而
    與「五年後再犯」者，已收五年遮斷效果之情形相同；本於
    上開對具治療成效之病患性毒品犯，期能藉由強制治療之保
    安處分戒除其身、心癮之立法本旨，自應認與「五年後再犯
    」之情形相同，仍適用以保安處分代替刑事訴追之規定（最
    高法院96年度臺非字第123、145、224號裁判意旨參照）。
二、本件被告甲○○前因施用毒品案，經臺灣臺北地方法院以87
    年度毒聲字第477 號裁定送觀察、勒戒後，因無繼續施用毒
    品之傾向，於87年8月6日釋放出所，並經臺灣臺北地方法院
    檢察署檢察官以87年度偵字第14476 號不起訴處分確定；其
    後，再因施用毒品案，經臺灣臺北地方法院以90年度毒聲字
    第1449號裁定送觀察勒戒後，認有繼續施用毒品之傾向，再
    經同院以90年度毒聲字第1659號裁定施以強制戒治。而查被
    告初犯施用毒品罪經法院裁定送觀察、勒戒執行完畢後，雖
    於5 年內再犯施用毒品罪，並經臺灣臺北地方法院以90年度
    毒聲字第1449號裁定送勒戒處所觀察、勒戒後，認有繼續施
    用毒品之傾向，再經同院以90年度毒聲字第1659號裁定令入
    戒治處所施以強制戒治，但其所受之強制戒治處分，於91年
    2 月6 日停止戒治交付保護管束出所，並業於91年7 月26日
    因保護管束期滿未經撤銷而視為強制戒治執行完畢，此有本
    院被告前案紀錄表在卷可稽。上訴意旨認被告於92年2 月6
    日停止戒治釋放出所，業於上開強制戒治處分執行完畢之五
    年內之96年12月4 日20時許，基於施用第一級毒品之犯意，
    而在台北市○○區○○路2 段103 巷119 弄9 號1 樓之住處
    ，以針筒注射之方式施用第一級毒品海洛因，顯業於「受觀
    察、勒戒或強制戒治處分執行完畢後五年內」再行犯毒品危
    害防制條例第10條所列之施用毒品罪嫌，該案並已於96 年
    12月4 日受刑之訴追；核依上開說明，本案被告另於97年2
    月14日為警採尿時起回溯96小時內某時，在不詳地點施用第
    二級毒品安非他命，復於同日為警採尿時起回溯26小時內某
    時，在不詳地點，施用第一級毒品海洛因，該犯行距上開強
    制勒戒執行完畢時點未滿5 年，自應依法提起公訴予以訴追
    云云。
三、惟本案被告所受之上開強制戒治，於91年2月6日停止戒治交
    付保護管束出所，並業於91年7月26日因保護管束期滿未經
    撤銷而視為強制戒治執行完畢，此有本院被告前案紀錄表在
    案可稽。檢察官不察，誤以被告前次停止戒治釋放出所之日
    為92年2 月6 日，致認被告曾於96年12月4 日「受觀察、勒
    戒或強制戒治處分執行完畢後五年內」第三次再犯毒品危害
    防治條例第10條所列之施用毒品罪嫌，誤認合於前開說明之
    旨，就本件第四次再犯施用毒品之犯行而提起公訴。實則被
    告第三次再犯（96年12月4 日）施用毒品之犯行距其前次強
    制戒治執行完畢之91年7 月26日，已逾五年，且其間未曾再
    犯施用毒品之罪，符合「強制戒治執行完畢五年後再犯」之
    情形，揆諸前開說明，被告第三次再犯（96年12月4 日）施
    用毒品犯行依法應施以觀察、勒戒，此有臺灣士林地方法院
    97年度訴字第226 號判決電腦列印本及本院97度上訴字第
    2626號判決電腦列印本各一份在卷可參，而該次犯行檢察官
    未為觀察、勒戒之聲請及執行，是公訴意旨認被告於97年2
    月14日為警採尿時起回溯96小時內某時，在不詳地點施用第
    二級毒品安非他命，復於同日為警採尿時起回溯26小時內某
    時，在不詳地點，施用第一級毒品海洛因之犯行，乃第四次
    再犯，且係毒品危害防制條例於92年7 月9 日修正公布，93
    年1 月9 日施行後再犯，此第四次犯行之行為時距上開修法
    前第二次再犯經強制戒治執行完畢時點，即91年7 月26日，
    亦間隔已滿5 年，且該5 年期間未曾再犯（按第三次再犯係
    在五年後再犯），自應合於「五年後再犯」情形，揆諸前開
    說明，被告本件犯行依法亦應施以觀察、勒戒，始為適法，
    是公訴人本件起訴程序乃屬違背規定，原審不經言詞辯論，
    逕依刑事訴訟法第303 條第1 款規定諭知不受理，核無不合
    ，上訴意旨以被告於92年2 月6 日停止戒治釋放出所，業於
    上開強制戒治處分執行完畢之五年內之96年12月4 日20 時
    許，基於施用第一級毒品之犯意，而在台北市○○區○○路
    2 段103 巷119 弄9 號1 樓之住處，以針筒注射之方式施用
    第一級毒品海洛因，顯業於「受觀察、勒戒或強制戒治處分
    執行完畢後五年內」再行犯毒品危害防制條例第10條所列之
    施用毒品罪嫌，該案並已於96年12月4 日受刑之訴追，因認
    被告既已在五年內再犯，顯見其犯罪率高，強制戒治已無法
    收其實效云云，而指摘原判決不當。惟本件既係第四次犯罪
    ，且在第二次犯罪施以強制戒治執行完畢出所後五年後為三
    犯及本件四犯行為，自應依首開條文及說明予以觀察勒戒始
    為適法，上訴意旨容有誤會，其指摘原判決不當為無理由，
    應予駁回，並不經言詞辯論為之。另上訴書所指被告96 年
    12月4 日因施用毒品案件受刑之訴追，該案業經臺灣士林地
    方法院97年度訴字第226 號、第289 號判決諭知不受理，復
    經本院97度上訴字第2626號判決駁回上訴在案（就臺灣士林
    地方法院97年度訴字第289 號判決檢察官上訴部分），亦有
    前開判決電腦列印本在卷，是公訴人執以被告三犯行為曾受
    刑事之訴追，似有誤會，並此說明。
四、據上論斷，應依刑事訴訟法第368條、第372條，判決如主文
    。
中    華    民    國    97    年    7     月    18    日
                  刑事第十五庭審判長法  官  吳昭瑩
                                    法  官  李正紀
                                    法  官  李釱任
以上正本證明與原本無異。
如不服本判決，應於收受送達後十日內向本院提出上訴書狀，其
未敘述上訴之理由者並得於提起上訴後十日內向本院補提理由書
（均須按他造當事人之人數附繕本）。
                                    書記官  洪秋帆
中    華    民    國    97    年    7     月    23    日


司法院資訊處製作；財團法人民間司法改革基金會備份。
